臺灣高等法院刑事判決　　　　　　　　100年度醫上易字第2號
上　訴　人　臺灣宜蘭地方法院檢察署檢察官
被　　　告　洪桂輝
選任辯護人　陳文禹律師
上列上訴人因被告業務過失致重傷害案件，不服臺灣宜蘭地方法
院99年度醫易字第 1號，中華民國100年6月14日第一審判決（起
訴案號：臺灣宜蘭地方法院檢察署99年度偵字第1474號），提起
上訴，本院判決如下：
    主  文
上訴駁回。
    理  由
一、公訴意旨略以：被告洪桂輝係宜蘭縣三星鄉○○路○段 162
    號三星診所家庭醫學科醫師兼該診所負責人，為從事業務之
    人。於民國（下同）98年4月20日下午5時許，被害人陳秀鳳
    因皮膚發癢，在配偶即告訴人蕭阿川陪同下至三星診所就診
    ，由被告看診。被害人主訴為「因服用杏輝金具骨素過敏及
    皮膚發癢」，該病症應為「過敏性皮膚炎」。被告應注意「
    病人主訴情形」「皮膚過敏症狀之全身分佈情形」，並依一
    般醫師之專業判斷予以正確診斷，竟疏未注意及此，不僅未
    注意「病人主訴情形」，亦未親自審視被害人「皮膚過敏症
    狀之全身分佈情形」，而僅以被害人皮膚癢即誤診斷為「接
    觸性皮膚炎（Contact dermatitis），乃給予藥物Skimitin
    靜脈注射治療。被害人注射後感到胸部不適，被告囑其臥床
    休息，但不久被害人嘴唇開始發黑，且全身軟弱無力，被告
    診斷為藥物注射後所致神經性休克（neurogenic shock），
    除給予氧氣每分鐘5公升治療，並依序給予Bosmin 0.5 毫升
    、Aminophylline 250毫克、Decardron 2毫升及Bosmin 0.5
    毫升注射治療，並聯絡宜蘭縣消防局救護車。其中，Bosmin
    之注射，係為心肺停止急救之必要治療。此際，被告既已對
    被害人注射Bosmin，顯然被害人已呈心肺停止現象，被告應
    注意並能注意施以基本心肺復甦術予以急救，竟疏未注意及
    此，完全未對被害人施以基本心肺復甦術急救。當天下午 5
    時44分許，被害人轉至宜蘭縣羅東鎮羅東聖母醫院急救。被
    害人抵達羅東聖母醫院前，曾施以心肺復甦術約15至20分鐘
    ，但被害人到聖母醫院時仍呈現心肺停止（或到院前死亡）
    狀態，經急救後，被害人雖恢復生命徵象，但因缺氧性腦病
    變，呈現長期昏迷至今，造成被害人身體或健康，有重大不
    治或難治之重傷害，因認被告涉犯刑法第284條第2項後段業
    務過失傷害致重傷罪嫌云云。
二、按犯罪事實應依證據認定之，無證據不得認定犯罪事實；不
    能證明被告犯罪者，應諭知無罪之判決，刑事訴訟法第 154
    條第2 項、第301條第1項分別定有明文。次按認定不利於被
    告之事實，須依積極證據，苟積極證據不足為不利於被告事
    實之認定時，即應為有利於被告之認定，更不必有何有利之
    證據；又事實之認定，應憑證據，如未能發現相當證據，或
    證據不足以證明，自不能以推測或擬制之方法，以為裁判基
    礎；被告否認犯罪事實所持之辯解，縱屬不能成立，仍非有
    積極證據足以證明其犯罪行為，不能遽為有罪之認定。而刑
    事訴訟法上所謂認定犯罪事實之積極證據，係指適合於被告
    犯罪事實之認定之積極證據而言，雖不以直接證據為限，間
    接證據亦包括在內；然而無論直接或間接證據，其為訴訟上
    之證明，須於通常一般之人均不致有所懷疑，而得確信其為
    真實之程度者，始得據為有罪之認定，倘其證明尚未達到此
    一程度，而有合理之懷疑存在時，致使無從形成有罪之確信
    ，根據「罪證有疑，利於被告」之證據法則，即不得遽為不
    利被告之認定（最高法院30年上字第816號、29年上字第310
    5 號、30年上字第1831號、40年台上字第86號及76年台上字
    第4986號判例意旨參照）。況檢察官就被告犯罪事實，應負
    舉證責任，並指出證明之方法，刑事訴訟法第161條第1項亦
    有明定，是檢察官對於起訴之犯罪事實，應負提出證據及說
    服之實質舉證責任，倘其所提出之證據，不足為被告有罪之
    積極證明，或其指出證明之方法，無從說服法院以形成被告
    有罪之心證，基於無罪推定之原則，自應為被告無罪判決之
    諭知（最高法院92年度台上字第128 號判例意旨參照）。
三、公訴人認被告涉犯上開業務過失致重傷害罪嫌，無非以：依
    99年2月10日行政院衛生署醫事審議委員會編號0000000號鑑
    定書鑑定結果，及依被告之98年4 月20日病歷記載，被害人
    主訴為「因服用杏輝金具骨素過敏及皮膚發癢」，該病症應
    為「過敏性皮膚炎」，而被告誤診為「接觸性皮膚炎」，顯
    見被告未對被害人為確實之「望、聞、問、切」之診病行為
    。另被害人經藥物注射後所產生之休克，應為「過敏性休克
    」，被告卻診斷為「神經性休克」，益見其過失。復依宜蘭
    縣消防局98年8 月24日宜消教字第0980007176號函及所附救
    護紀錄表顯示，被害人已昏迷而需要急救，而被告並未對危
    急之被害人，依其專業能力予以救治或採取必要措施。再依
    告訴人蕭阿川之指訴，告訴人發現被害人嘴唇開始發黑，且
    全身軟弱無力，便向被告大叫並描述被害人情況後，被告才
    前往處理。而被告在看完被害人情況後神情相當驚恐，並叫
    護士再施予二支針劑，但被害人情況並無改善，反而呈現嘴
    巴微微張開，告訴人蕭阿川呼叫也無任何反應的情形，此時
    被告才打電話叫救護車，準備要將被害人送往羅東聖母醫院
    。但在等待救護車及救護車將被害人送往羅東聖母醫院的過
    程中，被告未以本身專業智能盡到維持被害人之生命機能，
    亦未派任何醫生或護士一起陪同被害人前往聖母醫院，造成
    被害人因腦部缺氧過久而變成植物人。又依財團法人天主教
    靈醫會羅東聖母醫院98年7月3日天羅聖民字第0684號函之說
    明及所附被害人病例所示，被害人於98年4 月20日到急診就
    醫時呈現到院前無心跳、無自發呼吸的生命徵象。可見被害
    人當時已發生心肺停止，被告未依醫療常規，對於發生心肺
    停止之病人，施以基本救命術（心肺復甦術），其過失行為
    ，應堪認定等語，資為論據。
四、訊據被告堅決否認上開犯行，辯稱：伊就本件之診斷、治療
    及救護均無過失，在用藥部分，業經衛生署藥害救濟審議委
    員會審查決議認為用藥符合適應症，在急救程序部分，發現
    陳秀鳳呈現休克情形，隨即注射Bosmin（俗稱強心針），並
    即刻通知救護車送羅東聖母醫院，陳秀鳳離開診所時，並無
    心肺停止之狀況等語。
五、證據能力部分
(一)按被告以外之人於審判外之言詞或書面陳述，除法律有規定
    者外，不得作為證據，刑事訴訟法第159條第1項定有明文。
    又證人依法應具結而未具結者，其證言不得作為證據，刑事
    訴訟法第158條之3亦有明文。本案證人即告訴人蕭阿川於偵
    查中所為陳述，為被告以外之人於審判外之陳述，屬傳聞證
    據，被告之辯護人於本院審理時就該等供述之證據能力提出
    爭執，而查證人蕭阿川於偵查中所為之陳述，均未具結作證
    ，則該證據方法應予排除，不得作為本案證明被告有罪之依
    據。
(二)又被告以外之人於審判外之陳述，雖不符前四條之規定，而
    經當事人於審判程序同意作為證據，法院審酌該言詞陳述或
    書面陳述作成時之情況，認為適當者，亦得為證據；當事人
    、代理人或辯護人於法院調查證據時，知有第159條第1項不
    得為證據之情形，而未於言詞辯論終結前聲明異議者，視為
    有前項之同意；刑事訴訟法第159條之5定有明文。查，除前
    開證據之外，本判決下列認定事實所引用之證據資料（包含
    人證與文書證據、物證等證據），並無證據證明係公務員違
    背法定程序所取得；而檢察官、被告及辯護人對本院提示之
    卷證，亦均表示對於證據能力沒有意見而未爭執，且迄至言
    詞辯論終結前亦未聲明異議，本院審酌上開證據資料製作時
    之情況，尚無違法不當或證明力明顯過低之瑕疵，亦認以之
    作為證據，應屬適當。
六、經查：
（一）按被告洪桂輝係宜蘭縣三星鄉○○路○段 162號三星診所
      家庭醫學科醫師兼該診所負責人，為從事業務之人。被害
      人陳秀鳳於98年4月20日下午5時許，在配偶即告訴人蕭阿
      川陪同下至三星診所就診，由被告看診。被害人主訴為「
      因服用杏輝金具骨素過敏及皮膚發癢」，被告診斷為「接
      觸性皮膚炎（Contact dermatitis），乃給予藥物Skimit
      in等靜脈注射治療。被害人注射後感到胸部不適，被告囑
      其臥床休息，但不久被害人嘴唇開始發黑，且全身軟弱無
      力，被告診斷為藥物注射後所致神經性休克（neurogenic
      shock），除給予氧氣每分鐘5公升治療，並依序給予Bosm
      in 0.2毫升（起訴書誤載為0.5毫升）、Aminophylline 2
      50毫克、Decadron 2毫升及Bosmin 0.2毫升（起訴書誤載
      為0.5 毫升）注射治療，並聯絡宜蘭縣消防局救護車。當
      日下午5 時44分許，被害人轉至宜蘭縣羅東鎮羅東聖母醫
      院急救。被害人抵達羅東聖母醫院前，曾施以心肺復甦術
      ，但被害人到聖母醫院時已呈現心肺停止狀態，經急救後
      ，雖恢復生命徵象，但因缺氧性腦病變，呈現長期昏迷等
      情，為被告所坦承，且有三星診所病歷資料（台灣宜蘭地
      方法院檢察署98年他字第575 號卷第19頁）、宜蘭縣消防
      局98年8 月24日宜消教字第0980007176號函及所附救護紀
      錄表1 份（同上偵卷第459至460頁）及財團法人天主教靈
      醫會羅東聖母醫院98年7月3日天羅聖民字第06484 號函及
      病歷資料1份在卷（同上偵卷第23頁至438頁）可參，此部
      分事實固堪認定。
（二）次按，被害人陳秀鳳主訴為「因服用杏輝金具骨素過敏及
      皮膚發癢」，則被害人應屬「過敏性皮膚炎」，然被告於
      診斷病歷表卻載為「接觸性皮膚炎」（Contact dermatit
      is），此有三星診所病歷表附本院卷可稽，其診斷固有疑
      義，惟按被告之治療方式係給予被害人臺裕化學製藥廠股
      份有限公司「膚美健注射液-Skimitin injection 」即上
      開病歷所載之Skimitin 20cc靜脈注射之治療，而Skimiti
      n 為治療急慢性濕疹、脂漏性濕疹、皮膚炎、過敏、皮膚
      溼疹、神經皮膚炎、皮膚搔癢症、癢疹、蕁麻疹、藥物過
      敏症之用藥，用法用量為成人每日1 次，每次20cc靜脈注
      射，此有附於財團法人藥害救濟基金會藥害救濟申請案案
      例編號1148-1有關上開注射液之適應症及使用方法可稽，
      則以被害人之就診症狀，被告施以上開藥物及用量，未見
      被告有何疏失之處，尚不因病歷上記載為「接觸性皮膚炎
      」，而有用藥不當，並遽為被告不利之認定。又被害人於
      注射Skimitin後身體發生急遽變化，依證人即告訴人蕭阿
      川於原審證稱被害人說心臟很難過，隨即倒下，嘴唇、臉
      色發黑、不省人事等症狀（見原審卷第131 頁），被告雖
      診斷為神經性休克（neurogenic shock），有上開被害人
      之病歷在卷可稽。然依被告處置之方式，應為過敏性休克
      （anaphylactic shock）之處置，因神經性休克，係指自
      主神經代償失調以致血管舒張、血壓降低之休克，一般多
      為良性，極少導致心肺功能之降低或停止。此有99年2 月
      10日行政院衛生署醫事審議委員會編號0000000 號鑑定書
      在卷可參（同上偵卷第476 頁反面），是被告此部分之診
      斷雖亦有疑義，但被告於被害人休克之際，施以Bosmin之
      注射，以亢進被害人心臟機能，使被害人免於因心肺停止
      ，導致生命之危險一節，其用藥並無不當，此業據行政院
      衛生署藥害救濟審議委員會審議在案（見本院卷第97頁）
      ，復有附本院卷之國家網路藥典影印網頁可參（見本院卷
      第124 頁），而行政院衛生署醫事審議委員會鑑定亦認為
      Bosmin之注射，為處理心肺停止急救之必要治療，此有上
      開行政院衛生署醫事審議委員會鑑定書可參，足見，被告
      對被害人施以Bosmin藥劑之注射，在用藥及施打之時機上
      ，未見有何疏失，自無從以此逕認被告涉有醫療過失。至
      於公訴人質疑被告施打Bosmin之時機，主張函詢台大醫院
      或榮民總醫院，然被告因被害人「休克」施打Bosmin急救
      一節，並無急救程序上之過失，業據查明如前，公訴人此
      部分所請，認無必要。另告訴人主張應函詢杏輝公司所販
      售之金貝骨素藥品，是否有過敏之現象？按被害人就診主
      述係服用上開藥品過敏，然上開藥品並非被告所提供，且
      被告係依被害人之臨床症狀下藥，是以被害人有否服用上
      開藥品過敏，應與被告是否涉及醫療過失無關，告訴人具
      狀所請，認無必要，一併說明。
（三）再按告訴人雖亦指訴：被告對被害人所施打之針劑「furo
      semide」利尿劑係用於治療肺水腫、血碳過高、高血壓病
      症之藥物，其藥理副作用可能產生過「過敏性休克」，而
      被害人並無使用該針劑之適應症，被告為被害人施用與被
      害人主訴完全無關之利尿劑，此部分亦有疏失。惟按利尿
      劑係幫助腎臟將體內多餘之水分，由尿液排出，達到治療
      目的，可用來消除水腫，此有國家網路藥典資料可參（見
      本院卷第129之1頁），而本件被害人係因皮膚炎就診，因
      此被告除投以抗組織胺Skimitin外，另投以以類固醇dexa
      dron（學名dexamethasone ），以治療被害人之皮膚炎，
      然水腫為類固醇之副作用之一，因此被告投以上開利尿劑
      ，即非無據，此有國家網路藥典資料可參（見本院卷第12
      9之5至129之8頁）。復依行政院衛生署藥害救濟審議委員
      會第130 次會議審查意見單之決議，則認被告用藥符合適
      應症，且急救程序正確。是被告辯稱：因為病患施用抗過
      敏藥物的類固醇dexadron會產生水腫，所以施打furosemi
      de使病患利於排尿等語，應非無據。是被告對被害人施以
      含furosemide針劑注射，既係醫療上所需，即難認有何醫
      療上過失。
（四）又按公訴人質疑被告為被害人施打強心針Bosmin及支氣管
      擴張劑Aminophylline，將2種針劑混合施打，將導致強心
      針氧化，錯失救援時間等情。依被告於急救之際所施打之
      針劑，其用藥之急救程序並無不當，業據行政院衛生署藥
      害救濟審議委員會及醫事審議委員會所認定，且按強心針
      只能皮下注射，不得注入血管，此有國家網路藥典資料可
      參（見本院卷第125頁），而依被害人之98年4月20日病歷
      記載，如記載「im」為皮下注射，「iv」為靜脈注射，此
      可由上開病歷及收據對照可知。而在病歷「理學」欄記載
      「Bosmin 0.2cc im 」，即可知本案Bosmin係採皮下（肌
      肉）注射（im），此與上開國家網路藥典所揭示強心針不
      得注入血管相符，至於其他急救時所施打之針劑均未記載
      施打之方式，包括系爭之Aminophylline ，是依被告辯稱
      其他未註明注射方式之針劑均採「iv」即靜脈注射，即非
      全然無據，自無證據足資證明被告有混合2 種針劑一併注
      射可言，況Bosmin與Aminophylline 尚無併用之禁止，此
      有國家網路藥典資料可參（見本院卷第125 頁），是公訴
      人上開所陳，自無從據為被告不利之認定。另公訴人主張
      向台大醫院或榮民總醫院函詢上開針劑混合使用之後果，
      既經本院查證論述明確，且無證據證明有混用之情形，認
      無再行函詢必要，併此說明。
（五）復按，被害人陳秀鳳經被告診所之護士施打針劑急救後約
      7、8分鐘，由被告診所通知宜蘭縣消防局之救護車即抵達
      現場轉送聖母醫院一節，業據證人即告訴人蕭阿川證述甚
      詳（見原審卷第132 頁），堪認被告尚無延誤轉送醫院之
      情。嗣於宜蘭縣消防局救護車抵達三星診所時，由護士將
      被害人攙扶到診所外之擔架轉赴聖母醫院，乘坐救護車之
      初仍有呼吸、心跳及脈博，直至到院前5 分鐘，在救護車
      上始呈現心肺停止之狀態，有救護人員即證人賴良福、張
      家溢於原審審理時之證述可參（原審卷第136頁、137頁、
      第143頁、第145頁），復有救護紀錄表1 紙在卷可憑。又
      被害人在到院前因心肺停止係由具有初級救護技術員資格
      之證人張家溢施以心肺復甦術5 分鐘等情，亦據證人張家
      溢於原審證述明確（原審卷第139 頁），並有宜蘭縣政府
      消防局98年8 月24日宜消教字第0980007176號函及上開救
      護紀錄表為證（見原審卷第38頁、39頁）。至告訴人於原
      審審理時證稱：被害人接受第一次針劑注射（即Skimitin
      等）後，說心臟很難過，啊了三聲，人就倒下，倒下不到
      一分鐘之後，就沒有呼吸，也沒有動靜了等語（見原審卷
      第134 頁），於本院則指稱：被害人在診所已不省人事，
      是用擔架將她搬上救護車，並非醫生所說用扶的等語（見
      本院卷第110 頁反面）。然其所述與證人張家溢、賴良福
      於原審審理時證稱被害人在救護車上仍有呼吸、心跳及脈
      博等語不符。復依上開救護紀錄表所示，被害人在該日下
      午5 時31分測量結果，呼吸每分鐘16次、脈博每分鐘77次
      、血壓121/96 mmHG；下午5時32分測量結果，呼吸每分鐘
      14次、脈博每分鐘109 次、血壓119/46mmHG，足證被害人
      離開診所至初抵救護車上時確有生命徵象。證人張家溢、
      賴良福為救護人員，與被告及告訴人均無利害關係，僅依
      通常救護方式客觀記載當時情狀，告訴人則係斯時處於慌
      亂情況下，對於發生之過程難免摻雜主觀情緒，難期超然
      公正，是本院認證人張家溢、賴良福之證言應較告訴人之
      陳述為可採。則被害人既於初上救護車前幾分鐘尚有呼吸
      、心跳及脈博，可見被害人於三星診所時確仍有呼吸、心
      跳及脈博。從而，被告於施行上開急救程序後，將仍有呼
      吸、心跳及脈博之病患陳秀鳳送上救護車轉送聖母醫院之
      際，自無再施以基本救命術之心肺復甦術之必要，是公訴
      人認被告於診所急救之際未對被害人施以電擊或心肺復甦
      術，致喪失黃金救援時間，容有誤會。又隨車之救護員賴
      良福、張家溢分別具有中級救護技術員、初級救護技術員
      之資格，此有宜蘭縣政府消防局98年8 月24日宜消教字第
      0980007176號函可稽（見原審卷第38頁），已足以提供救
      護車上實施心肺復甦術之保障，是被告是否隨車至羅東聖
      母醫院，對被害人為急救與處理，並無影響。另被害人於
      救護車上突發心肺停止，並由救護員張家溢進行心肺復甦
      術，業見前述，而宜蘭縣消防局並無高級救護員，因此救
      護車上無法進行插管之急救措施，此有上開行政院衛生署
      醫事審議委員會鑑定書可參，然對於被害人於救護車上突
      發心肺停止，而因救護車之人員及配備限制，致除人工復
      甦術外，無法進一步急救等情，當非可歸責於被告甚明。
      ，據上，堪認被告所為之轉診急救程序，未見有何違失。
      至公訴人主張應傳喚張家溢、賴良福以釐清被害人陳秀鳳
      於救護車前往救援前之身體狀況，然此均經證人於原審交
      互詰問證述甚詳，應無再行傳訊之必要。另告訴人蕭阿川
      於原審、本院分別指、證述一致在案，告訴人代理人具狀
      請求傳喚再行詰問，亦無必要，併此敘明。
（六）末按，被害人是否因施打Skimitin，其中含有chlophenir
      amine 、riboflavin成分（見上開行政院衛生署醫事審議
      委員會鑑定書第2頁、第3頁）或因施打furosemide導致休
      克一節，依上開行政院衛生署藥害救濟審議委員會審查意
      見，雖不排除是上開藥物所引起，但被告之用藥業經本院
      認定並無違失，而行政院衛生署藥害救濟審議委員會審查
      意見，亦同此認定，此有上開審查意見書之決議附卷可參
      ，因此，被害人雖可能係由上開某種藥物導致休克，但究
      係因被害人體質或其他原因所致，此種醫藥臨床上之變異
      狀況，實非被告所能注意，自難以此用藥可能導致過敏，
      即認被告涉有醫療過失，一併說明。
七、綜上所述，本件被告從事醫療診斷行為時，將「過敏性皮膚
    炎」診斷為「接觸性皮膚炎」、將「過敏性休克」診斷為「
    神經性休克」，且未於病歷上載明皮膚過敏之症狀、分佈位
    置及病人身體發生急遽變化後之生命徵象等情，其作為醫師
    之專業知識及能力固有可疑。惟就被告於被害人就診後之用
    藥及急救之程序，依公訴人所舉之證據，尚不足以使本院認
    為被告涉有何過失，亦無從證明被告之上開行為與被害人之
    重傷害結果間有何因果關係。揆諸前揭說明，被告犯罪尚屬
    不能證明，自應為無罪之諭知，原審本同上之見解，以不能
    證明被告有公訴人所指之上開犯行，而為被告無罪之諭知，
    經核俱無違誤，於法尚無不合。檢察官上訴意旨仍執陳詞以
    被告用藥不當導致被害人受有傷害，其間應有因果關係云云
    指摘原判決不當，惟此依上所述，尚難認有理由，應予駁回
    。
據上論斷，應依刑事訴訟法第368條，判決如主文。
本案經檢察官李叔芬到庭執行職務。
中    華    民    國    100   年    12    月   14    日
                  刑事第八庭  審判長法  官  林恆吉
                                    法  官  黃斯偉
                                    法  官  劉嶽承
以上正本證明與原本無異。
不得上訴。
                                    書記官  何仁崴
中    華    民    國    100   年    12    月   14    日